臺灣高等法院民事判決　　　　　　　　　 93年度上字第666號
上　訴　人　甲　○
訴訟代理人　陳鄭權律師
被 上訴 人　乙○○
訴訟代理人　黃秀珠律師
上列當事人間返還土地等事件，上訴人對於中華民國93年5 月28
日臺灣桃園地方法院91年度訴字第1882號第一審判決提起上訴，
本院於94年1 月4 日言詞辯論終結，判決如下：
    主      文
上訴駁回。
第二審訴訟費用由上訴人負擔。
    事實及理由
一本件上訴人起訴主張：坐落桃園縣新屋鄉○○○段下庄子小段
  第427 地號，面積1650平方公尺及第454地號，面積988平方公
  尺土地（下稱系爭土地）為伊所有，被上訴人數十年無正當合
  理權源占有使用，經伊以郵局存證信函催告被上訴人將土地回
  復原狀返還伊，未獲置理。又被上訴人無權占有使用系爭土地
  ，自應返還相當於租金之不當得利予伊。爰依民法第767 條前
  段、第179 條前段之規定，求為命被上訴人(一)應將系爭土地之
  地上農作物清除，將土地返還與上訴人。(二)給付上訴人新臺幣
  （下同）180,860 元，及自起訴狀繕本送達之翌日起至清償日
  止，按年息5%計算之利息。(三)自90年10月1 日起至返還土地之
  日止，按年給付上訴人36,172元。(四)願供擔保請准宣告假執行
  。
  被上訴人則以：系爭土地為兩造尚未分家仍合耕共食時所購，
  購地款由兩造共耕共有之稻穀出資，雖登記為上訴人名義，惟
  上訴人非真正所有權人，實為兩造公同共有。兩造於64年間分
  家時，系爭土地及同小段第425、426、436-1、453等地號土地
  由伊分得，則伊占有、使用系爭土地，即非無權占有。又縱認
  伊非系爭土地實際所有權人，然上訴人於另件即本院87年度上
  字第1700號民事事件中自認兩造有換耕之約定，其性質為不定
  期限之耕地租賃關係，而本件並無耕地三七五減租第17條所定
  情事，上訴人終止租約之意思表示，自不生效力等語，資為抗
  辯。
二原審判決上訴人全部敗訴，上訴人不服提起上訴，聲明：
  (一)原判決廢棄。
  (二)被上訴人應將系爭土地之地上農作物清除，將土地返還與上
    訴人。
  (三)被上訴人應給付上訴人180,860 元，及自起訴狀繕本送達之
    翌日起至清償日止，按年息5%計算之利息。
  (四)被上訴人應自90年10月1 日起至返還土地之日止，按年給付
    上訴人36,172 元。
  (五)願供擔保請准宣告假執行。
  被上訴人則聲明：上訴駁回。
三上訴人主張系爭土地為其所有，被上訴人無正當權源占有使用
  數十年之事實，已據提出土地登記謄本二份為證。被上訴人就
  系爭土地登記為上訴人所有、被上訴人已占有使用二十餘年之
  事實亦不爭執，惟否認係無權占有，並以上開情詞置辯。是本
  件主要爭執在被上訴人有無合法占有使用系爭土地之權源？茲
  分述之：
  (一)被上訴人辯稱其為系爭土地之實際所有權人云云，無足採：
    1.兩造之父徐和順於48年間所購買之土地平均登記予兩造，
      應有部分各2/12，55年間所購買之土地係由上訴人出面訂
      立契約，且登記為上訴人名義，嗣60年間政府實施土地重
      劃時，將徐和順購買、上訴人出面購買之全部土地重劃為
      12筆，並依重劃前之登記將坐落桃園縣新屋鄉○○○段下
      庄子小段410、412、419、420、421、427、454地號等7筆
      土地登記為上訴人所有，另同小段409、425、426、436-1
      、453地號等5筆土地登記為被上訴人所有之事實，有土地
      買賣契約書附卷可稽，並為兩造所不爭執。
    2.系爭土地於55年11月26日由上訴人出面購買之事實，業據
      上訴人提出上開買賣契約、限谷證及收據為證（原審卷第
      46頁以下、第92-1頁正面、背面）。依此等文書記載內容
      可知，買賣價金係以稻谷支付，其中定金2 萬台斤稻谷由
      上訴人於訂約日交付，其餘稻谷2 萬台斤，上訴人已於56
      年5 月10日付清。再上訴人為24年9 月14日生（見原審卷
      第10頁），於55年11月26日購買系爭土地時已31歲，尚難
      謂上訴人無購買能力，上開買賣契約、限谷證及收據既均
      以上訴人名義出具，且由上訴人出面處理，已足認定系爭
      土地係由上訴人出資購買。被上訴人辯稱當時上訴人年方
      30，無能力支付如此龐大之價金，況兩造尚未分家，上訴
      人無自己之稻穀支付購地價款，系爭土地應係以徐家祖傳
      地及徐和順自買地二者面積合計約3.5 台甲之收成作為出
      資云云。惟被上訴人所稱上訴人無資力購買系爭土地，係
      以家產給付價金之抗辯，核屬推測之詞，被上訴人復未舉
      證以實其說；上訴人當時如何籌措資金，不影響其確有購
      買系爭土地之事實認定；被上訴人上開辯解，尚無足採。
    3.至證人徐鐵雖於原審85 年度訴字第1242 號被上訴人以上
      訴人為被告，請求所有權移轉登記等事件中到庭證稱：「
      ．．．在徐和順死之前大家有合買過土地，徐和順死後，
      甲○另外也有買土地，．．．」、「（當時田地要賣，錢
      是如何計算法？）是用稻米換的，但是何人出稻谷，我不
      知道」、「（買土地時甲○、乙○○之母是否知道買土地
      之事？）知道。是由我仲介的」、「是甲○叫我去仲介，
      他說是他家人要土地。」云云，已據本院依職權調閱該卷
      審閱屬實（筆錄影本見本院卷第176頁背面、第184頁背面
      、第185 頁正面）。徐鐵另於本院87年度上字第1700號到
      庭證稱：「我當時是介紹人，當時出資人是何人我不知道
      。因當時尚未分家，是一家人，所以不知何人是出資人。
      」等語（筆錄影本見本院卷第188 頁正面）。徐鐵上開證
      言雖不足證明系爭土地價款係上訴人所出資，但亦不足證
      明非由上訴人出資，且徐鐵僅係仲介人，對何人出資一節
      ，應難知悉。是徐鐵於該事件嗣後改稱：「我有問甲○，
      甲○說土地是三人一起合買的，即兩造之母徐黃修與兩造
      共買的。」云云（本院卷第188 頁背面），既係聽聞而來
      ，且與其先前所為之證述不符，委無可採。
    4.另證人徐鐵於原審到庭證稱：「原告甲○與他媽媽一起來
      說要買這土地，當時是他們兩個人一起來的。」、「．．
      ．是他們兩個母子要買的．．．誰簽名我就不管了。」等
      語（見原審卷第129 頁），與上開買賣資料之內容不符，
      且證人先僅證稱「原告與他媽媽一起來說要買土地」，旋
      再證稱「是他們兩個母子要買的」，顯係基於「一起說要
      買土地」之事實而自行推測「是兩個人要買」之結果，故
      證人徐鐵此部分之證言，仍無足採。況若系爭土地為兩造
      與兩造之母即訴外人徐黃修共同出資，自應循前例平均登
      記予兩造，或於分家時註明應平分，然被上訴人未於購買
      之初為平均登記予兩造之要求或於分家時註明應平分，難
      認兩造就系爭土地有平分之約定。
    5.綜上，被上訴人辯稱系爭土地非上訴人出資購買，委無足
      採，其進而抗辯系爭土地雖登記在上訴人名下，仍屬兩造
      公同共有云云，即屬無據。系爭土地既為上訴人所購買，
      又登記為上訴人所有，則上訴人主張其為系爭土地之所有
      權人，即屬可採。
  (二)系爭土地不在兩造分家時列入分配之範疇，被上訴人辯稱兩
    造於64年間分家時，將系爭土地分歸被上訴人取得云云，尚
    屬無據：
    證人徐鐵雖於原審到庭證稱：「當時分田的時候，確實以道
    路為界，一人一邊，當時都沒有異議。」、「．．．他（即
    上訴人）當時是沒有異議要把田拿出來分。」云云（原審卷
    第130頁）。 惟依上訴人提出被上訴人不爭執真正之分居合
    約書記載：「．．．，即將家內谷石六畜等項先作兩股均分
    定額至公無私拈鬮為定，其係房屋正廳屬而兩者公用，其係
    右片橫屋及南片禾寮、耕耘機、糞桶連拖車、電礱、機踏車
    、電視、噴霧機、煤氣爐、飯架、車寮、新馬達割禾機、牛
    文堀屬心妹（即被上訴人）所得，其係左片橫屋、及北片禾
    寮水牛、舊割禾動機、篩谷機、電冰箱、蕃薯籤機、抽水機
    壹組、並屋前面水梨園，屬於阿鑑所得（即上訴人），其係
    水田87號 、161號、470號(4)3分3厘00 及04厘70、並0500，
    餘不足對於576號取下4分3厘8毛7系湊成1甲屬於心妹所得，
    其係水田644號1分4厘5毛1係、645號1分2厘00、87號、161
    號、470號(4)4分4厘80、及1分2厘2毛0，餘不足對573號取上
    至576號至上除4分3厘8毛7 系外，屬於阿鑑所得，．．．」
    內容觀之（原審卷第83頁），兩造對於家內谷石六畜、祖厝
    四合院基地及生財器具設備等均作兩股均分無異議，對於保
    留地每人各分得一筆亦無爭執。苟兩造當初分家時，系爭土
    地亦在平分之列，被上訴人不可能未主張而由兩造將之列入
    前開分居合約書內，以資作為兩造日後有爭執時之證據。況
    系爭土地早於60年11月8 日即已登記為上訴人所有，有前述
    土地登記簿謄本二份為憑，上開分居合約書則遲於64年農曆
    11月17日始訂立制作，乃無隻字片語提及系爭土地之部分，
    被上訴人於原審85年度訴字第1242號所有權移轉登記等事件
    自認「分居協議書沒有提到除原告一甲地以外，其餘是被告
    的。另分居協議書沒有提到自買地，是因為早就分好了。」
    （筆錄影本見本院卷第193 頁），則系爭土地自屬上訴人所
    有而無須將之再分配予被上訴人。證人徐鐵於原審之上開證
    言僅泛指一人一邊，就分配之具體土地究為何筆並無法特定
    ，尚難以徐鐵之上開證言認系爭土地亦列入分配之範疇，被
    上訴人復未能舉證證明確有上述之口頭約定存在，被上訴人
    上開辯解，仍無足採。
  (三)被上訴人係基於換耕之事實占有系爭土地，非屬無權占有：
    1.被上訴人辯稱其自訂立前述分居合約書起至本件起訴時為
      止已耕種系爭土地28年之事實，為上訴人所不爭執，上訴
      人另自認伊自85年間止即未再耕作占有被上訴人所有同小
      段409地號土地（原審卷第141頁），足認兩造於前述分居
      合約書訂立後，有互相耕作對造土地之事實，即被上訴人
      耕作上訴人所有之系爭土地，而上訴人耕作被上訴人所有
      之前揭409地號土地。
    2.上訴人於另件即原審85年度訴字第1242號事件審理中，即
      自承兩造交換耕作等語，於本件原審亦自認「（系爭兩筆
      土地，為何由被告乙○○耕種；也就是土地登記於原告的
      名下，土地卻由被告乙○○耕種二十多年，原因為何？）
      因為我們交換土地耕種。」、「（換種的原因為何？）因
      為重劃後，道路上下不方便。」（原審卷第140 頁），此
      與原審現場勘驗結果，上訴人所占有使用中之前揭410 、
      409 、412地號土地與被上訴人占有使用中之前揭436-1、
      403 、454 地號土地恰在產業道路兩側之情相符，另系爭
      土地中427地號土地與454地號土地同側，有原審勘驗筆錄
      及所附簡圖可參（原審卷第221 頁以下），益證兩造確有
      交換土地耕作之事實。
    3.按「耕地所有人將自己所有耕地與他人所有耕地交換耕作
      ，既非無償，核其性質，應屬互為租賃之關係，為契約之
      聯立。」（最高法院81年度台上字第2647號判決意旨參照
      ）。上訴人雖辯稱伊所有系爭土地之面積與被上訴人所有
      同小段第409 地號土地之面積差距極大，不可能交換耕作
      云云。然互換之耕地面積是否相等，應以當事人主觀之認
      定為據，尚非要求客觀上必定價值相當不可，本件兩造交
      換耕作長達20餘年，已足認主觀上兩造俱認為換耕之契約
      成立無誤，不因客觀上所交換之耕地面積是否相當而有異
      。
    4.上訴人雖主張以本件書狀之送達作為終止兩造間換耕契約
      意思表示之送達，惟兩造所交換耕作之土地既均係耕地，
      其間成立租賃關係，自應適用耕地三七五減租條例中之有
      關規定。而耕地租約在租佃期限未屆滿前，非有左列情形
      之一不得終止：(1)承租人死亡而無繼承人時。(2)承租人放
      棄耕作權時。(3)地租積欠達兩年之總額時。(4)非因不可抗
      力繼續一年不為耕作時。(5)經依法編定或變更為非耕地使
      用 時，耕地三七五減租條例第17條第1項定有明文。換言
      之，耕地租約之終止非有上開法定原因不得為之。上訴人
      雖以被上訴人地租積欠達兩年之總額為由終止租約（本院
      卷第111頁背面），然原審卷第12 頁之存證信函無上訴人
      為終止租約意思表示之記載，又上訴人雖於原審陳述「現
      在不是這個意思，我要被告（被上訴人）把我的土地還給
      我。」、「我已經把被告的土地還給他了，被告告我的時
      候我就還給他了。」（原審卷第141 頁），然上訴人僅係
      將其原耕作被上訴人所有之地返還被上訴人，尚無由證明
      上訴人同時向被上訴人就上訴人租用被上訴人所有土地（
      前揭409 地號土地）及被上訴人租用上訴人所有系爭土地
      為終止租約之意思表示。本院卷第87頁之存證信函雖載上
      訴人為終止租約之意思表示，惟該存證信函係93年10月11
      日期，無由證明被上訴人有地租積欠達兩年總額之情形，
      再就本院卷第113 頁以下之存證信函，雖分別載有上訴人
      催告被上訴人給付積欠十五年份之租金，及上訴人為終止
      租約之意思表示，然耕地所有人將自己所有耕地與他人所
      有耕地交換耕作，既非無償，核其性質，應屬互為租賃之
      關係，有如前述，即於換耕之情形下，耕地所有人互以租
      金為抵銷。上訴人未舉證證明其已就租用被上訴人所有土
      地（前揭409 地號土地）部分為終止租約之意思表示，使
      被上訴人無對上訴人之租金債權可供抵銷而積欠租金達兩
      年之總額，上訴人復未舉證證明被上訴人有何上開其他法
      定事由存在，其終止租約，即無足據。
    5.況按出租人與承租人間因耕地租佃發生爭議時，應由當地
      鄉（鎮、市、區）公所耕地租佃委員會調解；調解不成立
      者，應由直轄市或縣（市）政府耕地租佃委員會調處；不
      服調處者，由直轄市或縣（市）政府耕地租佃委員會移送
      該管司法機關，司法機關應即迅予處理，並免收裁判費用
      。前項爭議案件非經調解、調處，不得起訴；經調解、調
      處成立者，由直轄市或縣（市）政府耕地租佃委員會給予
      書面證明，耕地三七五減租條例第26條定有明文。系爭土
      地地目均為田，自為耕地三七五減租條例第1條所稱之耕
      地，而換耕契約為雙方換耕人各提供自己土地為對價而使
      用對方之土地，其性質為租賃。既有爭議，依耕地三七五
      減租條例第26條第2項規定，非 經調解調處不得起訴，上
      訴人未聲請調解調處逕行起訴，依上說明，顯不合法（最
      高法院75台上字第1252號判決意旨參照）。
四按所有人對於無權占有或侵奪其所有物者，得請求返還之。對
  於妨害其所有權者，得請求除去之，民法第767 條前段、中段
  定有明文。本件上訴人為系爭土地之所有權人，而被上訴人則
  為現在占有系爭土地之人，然被上訴人占有系爭土地乃基於兩
  造間之換耕契約即耕地租約所生之權利，並非無權占有，且該
  租約復未經終止，上訴人基此耕地租約之爭議又未先聲請調處
  調解而遽行起訴，則上訴人依上開法律規定請求被告返還系爭
  土地，於法即屬無據。再按無法律上之原因而受利益，致他人
  受損害者，應返還其利益，民法第179條前段亦有明文。
  本件被上訴人占有系爭土地雖屬受有利益，並致上訴人受有不
  能利用之損害，惟被上訴人乃係基於上述換耕契約而受此利益
  ，非無法律上之原因，則上訴人請求被上訴人返還不當得利之
  部分，亦屬於法不合，不應准許。
五綜上所述，上訴人依民法第767 前段、中段、第179 條前段之
  規定，訴請被上訴人將系爭土地之地上農作物清除，將土地返
  還上訴人，並給付上訴人180,860元，及自起訴 狀繕本送達之
  翌日起至清償日止，按年息5%計算之利息，另 自91年10月1日
  起至返還土地之日止，按年給付上訴人36,172元，均為無理由
  ，應予駁回。
六本件因事證已臻明確，兩造其餘攻擊、防禦方法及所為之立證
  ，與判決之結果不生若何影響，無庸再逐一予以論究，合併敘
  明。
據上論結，本件上訴為有理由，依民事訴訟法第449 條第1 項、
第78條判決如主文。
中　　華　　民　　國　　94　　年　　1 　　月　　18　　日
                  民事第十七庭  審判長法  官  沈方維
                                      法  官  陳金圍
                                      法  官  湯美玉
以上正本係照原本作成。
正本係照原本作成。
如不服本判決，應於收受送達後二十日內向本院提出上訴書狀，
其未表明上訴理由者，應於提出上訴後二十日內向本院補提理由
書狀（均須按他造當事人之人數附繕本）上訴時應提出委任律師
或具有律師資格之人之委任狀；委任有律師資格者，另應附具律
師資格證書及釋明委任人與受任人有民事訴訟法第四百六十六條
之一第一項但書或第二項（詳附註）所定關係之釋明文書影本。
中　　華　　民　　國　　94　　年　　1 　　月　　19　　日
                                      書記官  賴淑真
附註：
民事訴訟法第四百六十六條之一（第一項、第二項）：
對於第二審判決上訴，上訴人應委任律師為訴訟代理人。但上訴
人或其他法定代理人具有律師資格者，不在此限。
上訴人之配偶、三親等內之血親、二親等內之姻親，或上訴人為
法人、中央或地方機關時，其所屬專任人員具有律師資格並經法
院認為適當者，亦得為第三審訴訟代理人。
